【裁判字號】    98,易,2148
【裁判日期】    980924
【裁判案由】    重利
【裁判全文】
臺灣臺中地方法院刑事判決              98年度易字第2148號
公  訴  人  臺灣臺中地方法院檢察署檢察官
被      告  丙○○
選任辯護人  詹漢山律師
上列被告因重利案件，經檢察官提起公訴（九十八年度偵字第八
四七六號），本院判決如下：
    主  文
丙○○乘他人急迫貸以金錢，而取得與原本顯不相當之重利，處
有期徒刑陸月，如易科罰金，以新臺幣壹仟元折算壹日。
    事  實
一、丙○○基於以借貸金錢而謀取與原本顯不相當重利之接續犯
    意，明知甲○○因經濟困難需款孔急，於附表所示之時間、
    地點乘其急迫，貸以金錢而收取利息，借款每次以一個月為
    期，其中附表編號一、二、三示借款每月借款到期後，必須
    再提供借款金額等額之支票方式供擔保，以借新還舊方式陸
    續借款，詳細借款時間、地點及借款金額、利息計算以及借
    款方式，詳如附表所載，丙○○因而取得與原本顯不相當之
    重利。嗣因甲○○丈夫於民國九十八年二月二日過世後，更
    無力償還利息及本金，生活陷入困境，經司法警察調查後查
    悉上情。
二、案經臺中縣警察局移送臺灣臺中地方法院檢察署檢察官偵查
    起訴。
    理  由
一、程序方面：
(一)、本案被告丙○○所犯刑法第三百四十四條之重利罪，屬刑事
    訴訟法第三百七十六條第一款所列之罪，依同法第二百八十
    四條之一規定，第一審得由法官獨任進行審判程序，合先敘
    明。
(二)、按刑事訴訟法第一百五十九條之一第二項規定，被告以外之
    人於偵查中向檢察官所為之陳述，除顯有不可信之情況者外
    ，得為證據。立法理由係考量現階段刑事訴訟法規定檢察官
    代表國家偵查犯罪、實施公訴，依法其有訊問被告、證人及
    鑑定人之權，而實務運作時，檢察官偵查中向被告以外之人
    所取得之陳述，原則上均能遵守法律規定，鮮少以強暴、脅
    迫及其他不正之方法取得供述證據，其可信度極高，而有此
    例外之規定。是故，此項證據原則上具有證據能力，主張無
    證據能力之一方當事人須就「顯有不可信之情況」負舉證責
    任，必其舉證足以證明「顯有不可信之情況」，此項證據始
    例外不具證據能力（最高法院九十八年度台上字第四○四六
    號判決意旨參照）。查本案證人甲○○於檢察官偵查中所為
    之陳述，均經具結，有結文附卷可稽，且被告及其辯護人復
    未舉證證明上開證述有何顯不可信之情況，揆證前揭判決意
    旨，證人甲○○於偵查中檢察官訊問時之證言自均具有證據
    能力。
(三)、次按被告以外之人於檢察事務官、司法警察官或司法警察調
    查中所為之陳述，與審判中不符時，其先前之陳述具有較可
    信之特別情況，且為證明犯罪事實存否所必要者，得為證據
    ，刑事訴訟法第一百五十九條之二定有明文。本條所稱「先
    前之陳述具有較可信之特別情況」，係指被告以外之人先前
    於檢察事務官、司法警察官或司法警察調查中所為之陳述，
    與審判中不符，而從先前與審判中各個陳述之外部附隨環境
    或條件觀察比較，先前之陳述，較為自然可信而足以取代審
    判中之陳述者而言（最高法院九十五年度臺上字第三七四七
    號判決意旨參照）。又所謂「與審判中不符」，並非僅指全
    部不符而言，凡部分不符，或審判期日行交互詰問時未經提
    問，致證人無從為陳述或為完整陳述等情形，均屬之。再被
    告以外之人於司法警察官或司法警察調查中所為之陳述，與
    審判中不符時，其先前之陳述具有較可信之特別情況，且為
    證明犯罪事實存否所必要者，固得為證據，惟其先前之陳述
    ，須經證明具有較可信之特別情況，始符合上開規定，不得
    單憑司法警察詢問時間距案發時間較近，或以證人事後有承
    受外界干擾而受污染之虞，即逕謂於再司法警察詢問時之陳
    述述較為可採。否則，將造成因司法警察詢問之時間順序通
    常在先，該審判外陳述之證據價值，反優於審判中經具結、
    詰問等程序所為陳述之不當結果（最高法院九十八年度臺上
    字第一三０五號判決意旨參照）。經查，證人甲○○於司法
    警察詢問時之陳述與其於本院審判中所述部分相符，部分則
    不符，依前開說明，相符部分應以其等審判中所述作為證據
    ，又不符部分本院認其在司法警察詢問中所述並未經證明具
    有較可信之特別情況，故其於司法警察詢問時所述應無證據
    能力。
(四)、除法律另有規定外，實施刑事訴訟程序之公務員因違背法定
    程序取得之證據，其有無證據能力之認定，應審酌人權保障
    及公共利益之均衡維護，刑事訴訟法第一百五十八條之四定
    有明文。本案所引用之非供述證據即支票影本七張乃告訴人
    甲○○所提出；本院卷內被告與告訴人交往期間之照片，乃
    被告所提出，並無證據證明係實施刑事訴訟程序之公務員違
    背法定程序所取得，且當事人亦同意本院調查該書證，本院
    應認為具有證據能力。
二、認定犯罪事實所憑之證據及理由：
(一)、訊據被告固坦承甲○○有如附表所示之借款情事，惟否認借
    款利息計算方式及辯稱：甲○○與伊曾是熟識朋友，係基於
    情誼而借款，甲○○借款時並無任何急迫情事，伊無收取重
    利，且伊僅有在借款時收取一次利息，利息計算方式為每十
    萬元借款利息三千元，並非如被害人所指訴之利息計算方式
    等語。惟查：
  1.證人林淑於檢察官訊問之具結證述、本院審理時交互詰問之
    證述：被告分別於如附表所示之時間、地點趁證人即被害人
    甲○○急迫而貸與金錢、取得重利。其證述容如下：
  (1)證人甲○○於檢察官訊問時之具結證述內容如下：「（問：
    何時開始向丙○○借款？）在九十五年四、五月開始。（問
    ：你為何要跟他借款？）因我先生未賺錢且家裡又有貸款及
    四位小孩，急需要用錢。我第一次跟他借二十萬，陸續借，
    一直無法還清。（問：五月時一日警察局筆錄，有交待五次
    之借款，九十五年五月借二十萬，先扣利息二萬，實拿十八
    萬，每個月扣一次利息二萬元，在豐原市○○○路邊，對不
    對？）對。（問：第二次是九十五年六月借十二萬，扣利息
    一萬二千元，實拿十萬八千元，一個月一期在臺中縣議會附
    近？）是。（問：第三次是九十五年十二月借二十萬，扣利
    息二萬元，實拿十八元，一個月一期在臺中縣議會附近？）
    是。（本院按此次借款依據正人於本院審理中之證述應係借
    新債償還第一次借款之舊債）（問：第四次是九十七年三月
    借四萬，扣利息四千元，實拿三萬六千元，一個月一期在臺
    中縣議會附近？）是。（問：第五次是九十七年四月借六萬
    二千元，扣利息六千二百元，實拿五萬五千八百元，一個月
    一期在臺中縣議會附近？）是。本金六萬二千元即扣利息六
    千二百元。」「被告他跟我說是算當鋪之利息，是十萬元，
    每個月利息一萬元。」
  (2)證人甲○○於本院審理時交互詰問之證述內容要旨如下：「
    因為生意不好欠錢，小孩子要上課，我先生又受傷不能工作
    向被告借錢。」「第一次向被告借錢金額二十萬元。」「借
    款二十萬元要去繳票款。」「跟被告借二十萬元利息如何算
    ？是預扣二萬元，實際給十八萬元，我之後再每個月開二十
    萬元的票給被告，被告再給我十八萬元，持續如此方式支付
    。」「第一次借款被告實際上給你十八萬元去給付菜販的票
    款後，到月底你並沒有給被告二十萬元，再開二十萬元的票
    給被告，被告再給你十八萬元。」「十二萬元是大概九十五
    年年底借。」「十二萬元是，我跟朋友借票，實際上是我向
    朋有借票來向被告借款，借來的錢我自己用。」「這十二萬
    元借款的利息支付方式，預扣壹萬二千元，實際上給十萬八
    千元，其他給付方式與我借二十萬元的方式相同。」「這十
    二萬元的借款，被告每個月有去提示支票，有領到錢。」「
    另外還有向被告斷斷續續以客戶的票向被告借四萬、六萬二
    千元，客戶的票是貨款，不是我去借票。」「因為我急需要
    用錢，而客戶的票尚未到期，所以我向被告借錢。」「第一
    次跟被告借錢，要預扣二萬元利息是被告提議。」、「第一
    次借款，有覺得利息太高。」「因為我不知道在外面要向何
    人借錢，而我先生沒有工作。所以利息這樣高這樣，仍陸續
    向被告借錢。」
  (3)查被告自承與告訴人在其服兵役期間即已認識並交往一段時
    間，雙方並無恩怨嫌隙，並有其提出之雙方不否認曾交往之
    照片在卷可按，再被告亦不否認本件借款之金額以及借款方
    式；而依本院直接審理時所觀察到證人甲○○於交互詰問過
    程中證述情節大抵均與其在檢察官訊問時之陳述相符，亦無
    重大矛盾，並且證述神情指述堅決、態度肯定等情，並有提
    出借款時擔保之支票影本七張在卷可佐，因此本院認為證人
    甲○○證述內容，應與事實相符，可以採信。而被告所為辯
    解言詞閃爍，不無避重就輕，當係卸責之詞，不足採信。至
    被告聲請本院傳喚證人乙○○以調查告訴人移轉其所有台中
    縣神岡鄉○○街一一五巷二十號房地所有權登記過程所為證
    述內容，核與本件被告重利犯罪事實間，尚並無直接明顯之
    關聯性，本院爰不再贅述，則併予指明。
(二)、本院按究竟要取得多少之利息？始屬與原本顯不相當之重利
    ，在此事實認定問題上，可以三個判斷基準衡量之，一是銀
    行之放款利率、二是民法第二百零五條所規定之不保護而無
    請求權之利率、三是超過民間一般借款之利率，所謂之「與
    原本顯不相當之利息」，自應參酌社會上之金錢融通活動，
    並不限於銀行業者，私人間之金錢往來則更為普遍；因此，
    以社會上一般債務之利息作為比較之基礎，應是合理之標準
    ，此亦為最高法院著有二十七年上字第五二Ｏ號判例所是認
    。在現今台灣地區經濟活動及金融市場秩序，自民國九十年
    起我國中央銀行即已多次調降利率，目前各銀行放款利率均
    百分之七至八之間，社會上普遍盛行之消費金融市場之信用
    卡或現金卡之循環利率，亦在年利率百分之十五至二十間，
    社會上民間借貸盛行之合會行為，並已乏人問津，其利率亦
    僅有月息百分之十（即每月合會每萬元以底標一千元，即可
    標得會金），是現今屬低利率之社會環境，應屬無可爭辯之
    事實。因此以現今社會環境而言，貸予他人金錢，而收取之
    利率已達百分之二十以上，應可認為是取得與原本顯不相當
    之利息。本案被告貸予證人之借款金錢，其利息之取得為每
    月日計息一次，每月之利息為每萬元為一千元，並於借貸時
    預先扣除第一次應給付之利息為借款金額之百分之十；該利
    息之取得，顯已逾上述現今社會一般金融市場之利息，其有
    取得與原本顯不相當之利息，應可認定之。
(三)、再按重利罪之成立，固以被告取得與其貸予他人金錢，顯不
    相當之利息為要件，另一重要之該當行為乃被告於貸予他人
    金錢時，被害人處於急迫、輕率、無經驗之際，而貸予金錢
    或財物；因此被害人究竟有無急迫、輕率或無經驗之情形，
    即關係到被告之重利行為罪責是否成立，因此被害人之借款
    情形及其所以借款之原因或客觀事實，自應應予調查；為此
    急迫、輕率或無經驗之被害人客觀情境或事實，固可以傳喚
    訊問被害人後以其供述證據證明之，惟並非以一一傳喚所有
    被害人以取得其供述或證述借款情形為必要，因為被害人甘
    付重利，並在預扣利息、或提供借貸金額之支票擔保等嚴苛
    條件下仍為借款，堪認被害人非出於急迫、即係出之於輕率
    或經驗以致借貸，此與社會經驗法則論理法則無違，此亦為
    公眾所週知之事項，符合刑事訴訟法第一百五十七條所被害
    人即證人甲○○已於證述：「因我先生未賺錢且家裡又有貸
    款及四位小孩，急需要用錢。」「因為生意不好欠錢，小孩
    子要上課，我先生又受傷不能工作向被告借錢。」「因為我
    急需要用錢，而客戶的票尚未到期，所以我向被告借錢。」
    「因為我不知道在外面要向何人借錢，而我先生沒有工作。
    所以利息這樣高這樣，仍陸續向被告借錢。」已如上所載；
    顯然證人甲○○係出於急迫下而向被告借款，堪以認定之。
(四)、綜上所述，本件被告以預扣一期利息之方式貸款予被害人，
    其利息計算方式為以每一個月為一期，每借款一萬元，須支
    付一千元之利息，被害人實際上僅取得借款金額百分之九十
    之本金，依實際取得之本金計算，被告貸與被害人之週年利
    率高達百分之一百三十三。參以如上開所述現今社會環境而
    言，貸與他人金錢，倘收取之利率已達百分之二十以上，應
    足認是取得與原本顯不相當之利息，是本件被告貸與被害人
    金錢，顯已逾現今社會一般金融市場之利息，其取得與原本
    顯不相當利息之事實，應可認定。本件事證明確，被告犯行
    洵堪認定，應依法論科。
三、論罪科刑：
(一)、核被告所為，係犯刑法第三百四十四條乘他人急迫貸以金錢
    ，而取得與原本顯不相當重利之重利罪。
(二)、按刑法上之接續犯，係指以單一行為，經數個階段，持續侵
    害同一法益而言；如數行為於同時同地或密切接近之時地實
    施，侵害同一之法益，各行為之獨立性極為薄弱，依一般社
    會健全觀念，在時間差距上，難以強行分開，在刑法評價上
    ，以視為數個舉動之接續施行，合為包括之一行為予以評價
    ，較為合理，則屬接續犯，而為包括之一罪，此有最高法院
    七十年度台上字第二八九八號、八十六年度台上字第三二九
    五號判例意旨可資參照。本件被告先後雖然多次貸予被害人
    甲○○金錢，並均收取與原本顯不相當之重利，乃以借新還
    舊債之方式，每月接續借款，其犯罪時間接近，且侵害同一
    被害人之財產法益，被告應係在一個犯罪決意下，利用時、
    空密接狀態所為單一重利犯罪行為之數個舉動接續實施，且
    侵害同一法益，為接續犯，僅應受一次之刑法評價，非可依
    其借款及收取重利次數而評價為數個獨立犯罪併合處罰。本
    件被告對同一被害人為同一目的之貸與金錢及收取重利，其
    各行為之獨立性極為薄弱，依一般社會健全觀念，在時間差
    距上，尚難以強行分開，在刑法評價上，應視為數個舉動之
    接續施行，而屬包括一罪之接續犯，是被告如附表所示之數
    次重利犯行，應認係接續犯之單純一罪。再本件被告所為之
    重利犯行，既屬接續犯之犯罪類型，固然犯罪行為延續至九
    十五年七月一日刑法修正公布生效施行後之九十七年四月止
    ，跨連新舊刑法，然接續犯行為，其行為終了縱係在新刑法
    施行後，應逕行適用修正後刑法之相關規定，亦不生新舊法
    比較及從輕原則適用之問題，附此敘明。
(三)爰審酌被告並無任何犯罪之前科紀錄，此有臺灣高等法院被
    告前案紀錄表一份在卷可考，因一時貪念而不以正當方法賺
    取金錢，利用他人急需款項之際，貸以重利，其犯罪動機、
    目的當非良善，而犯後仍飾詞否認其犯行，態度並非良好，
    惟念其未曾以暴力催討債務，手段尚稱平和等一切情狀，量
    處如主文所示之刑，並諭知易科罰金之折算標準。至被害人
    所開立如附表所示之支票，係被害人於借款時，交予被告作
    為債權擔保之用。惟上開本票及支票是否為犯罪所得，應斟
    酌票載面額是否均係犯罪所得，如全係犯罪所得始得沒收。
    而重利罪之被害人非不必交付利息，仍應交付法定限制內之
    利息。被害人開立前揭支票交予被告收執，既係供作擔保借
    款債務之用，其超出借款本金部分應包括用以清償法定限制
    內之利息及限制外之重利，限制外之重利固係犯罪所得，限
    制內之利息即非犯罪所得，自不能全部視為犯罪所得。而刑
    法第三十八條第一項第三款所謂因犯罪所得之物，係指該物
    全部係犯罪所得而言，如非全部而僅係不能分割之其中一部
    係犯罪所得，自不得視為全部犯罪所得予以沒收。況如沒收
    ，被告依法可向被害人求償借貸之本金，將無該支票作為憑
    據，從而自不得沒收該支票（臺灣高等法院暨所屬法院八十
    七年度法律座談會刑事類法律問題第十九號研討結果參照）
    ，亦併敘明。
據上論斷，應依刑事訴訟法第二百八十四條之一、二百九十九條
第一項前段，刑法第三百四十四條、第四十一條第一項前段，刑
法施行法第一條之一第一項、第二項前段，判決如主文。
本案經檢察官陳永豐到庭執行職務
中    華    民    國    98    年    9     月    24    日
                  刑事第十三庭  法  官  劉邦繡
以上正本證明與原本無異。
如不服本判決應於收受判決後十日內向本院提出上訴書狀，並應
敘述具體理由；其未敘述上訴理由者，應於上訴期間屆滿後二十
日內向本院補提理由書（均須按他造當事人之人數附繕本）「切
勿逕送上級法院」。
                                書記官  何俞瑩
中    華    民    國    98    年    9     月    24    日
附表：
┌─┬───┬────┬────┬─────────┬───┐
│  │      │        │        │                  │      │
│  │      │        │        │                  │      │
│編│被害人│借款時間│借款地點│借款金額（新臺幣）│1.借款│
│號│      │        │        │及計息方法        │方式  │
│  │      │        │        │                  │2.借  │
│  │      │        │        │                  │款年息│
│  │      │        │        │                  │（含預│
│  │      │        │        │                  │扣利息│
│  │      │        │        │                  │計算）│
├─┼───┼────┼────┼─────────┼───┤
│  │      │        │        │                  │      │
│一│甲○○│自民國九│臺中縣豐│借款二十萬元，借款│1.提供│
│  │      │十五年五│原市中興│時每一萬元預扣一千│借款金│
│  │      │月某日起│路附近  │元元之利息，實際貸│額等額│
│  │      │，每月借│        │予十八萬元。一個月│之支票│
│  │      │款到期，│        │一期，每一萬元借款│供擔保│
│  │      │再以借新│        │利息一千元。      │借款每│
│  │      │還舊方式│        │                  │月到期│
│  │      │借款    │        │                  │後，再│
│  │      │        │        │                  │提供支│
│  │      │        │        │                  │票，換│
│  │      │        │        │                  │回前次│
│  │      │        │        │                  │提供之│
│  │      │        │        │                  │支票  │
│  │      │        │        │                  │2.133%│
├─┼───┼────┼────┼─────────┼───┤
│  │      │        │        │                  │      │
│二│甲○○│民國九十│臺中縣議│十二萬元（每一萬元│1.提供│
│  │      │五年六月│會附近  │預扣一千元之利息）│借款金│
│  │      │某日起，│        │，實際貸予十萬八千│額等額│
│  │      │每月借款│        │元。一個月一期，每│之支票│
│  │      │到期，再│        │一萬元借款利息一千│供擔保│
│  │      │以借新還│        │元。              │，被告│
│  │      │舊方式借│        │                  │將支票│
│  │      │款      │        │                  │每月提│
│  │      │        │        │                  │示兌現│
│  │      │        │        │                  │。借款│
│  │      │        │        │                  │每月到│
│  │      │        │        │                  │期後，│
│  │      │        │        │                  │甲○○│
│  │      │        │        │                  │再提供│
│  │      │        │        │                  │新借款│
│  │      │        │        │                  │等額之│
│  │      │        │        │                  │支票再│
│  │      │        │        │                  │借款。│
│  │      │        │        │                  │2.133%│
├─┼───┼────┼────┼─────────┼───┤
│  │      │        │        │                  │      │
│三│甲○○│九十五  │  同上  │ 同編號一         │同編號│
│  │      │年十二  │        │                  │一    │
│  │      │月某日  │        │                  │      │
│  │      │，借款二│        │                  │      │
│  │      │十元，再│        │                  │      │
│  │      │合併與編│        │                  │      │
│  │      │號一方式│        │                  │      │
│  │      │，相同方│        │                  │      │
│  │      │式清償借│        │                  │      │
│  │      │貸      │        │                  │      │
├─┼───┼────┼────┼─────────┼───┤
│  │      │        │        │                  │      │
│四│甲○○│民國九十│ 同上   │四萬元，（每一萬元│1.提供│
│  │      │七年三月│        │預扣一千元之利息）│借款金│
│  │      │某日    │        │，實際貸予三萬六千│額等額│
│  │      │        │        │元。一個月一期，每│之支票│
│  │      │        │        │一萬元借款利息一千│供擔保│
│  │      │        │        │元。              │，本次│
│  │      │        │        │                  │為僅一│
│  │      │        │        │                  │次性借│
│  │      │        │        │                  │款。  │
│  │      │        │        │                  │2.133%│
│  │      │        │        │                  │      │
├─┼───┼────┼────┼─────────┼───┤
│  │      │        │        │                  │      │
│五│甲○○│民九十七│同上    │借款六萬二千元（每│同上  │
│  │      │年四月某│        │一萬元預扣一千元之│      │
│  │      │日      │        │利息），實際貸予五│      │
│  │      │        │        │萬五千八百元元。  │      │
│  │      │        │        │利息一個月一期，每│      │
│  │      │        │        │一萬元借款利息一千│      │
│  │      │        │        │元。              │      │
└─┴───┴────┴────┴─────────┴───┘
附錄論罪科刑法條
中華民國刑法第344條
（重利罪）
乘他人急迫、輕率或無經驗貸以金錢或其他物品，而取得與原本
顯不相當之重利者，處 1 年以下有期徒刑、拘役或科或併科 1
千元以下罰金。


司法院資訊處製作；財團法人民間司法改革基金會備份。
